【裁判字號】    97,簡,1
【裁判日期】    970731
【裁判案由】    水土保持法
【裁判全文】
臺北高等行政法院判決
                                     97年度簡字第00001號
原      告  甲○○
被      告  桃園縣政府
代  表  人  乙○○（縣長）
訴訟代理人  丙○○
上列當事人間因水土保持法事件，原告不服行政院農業委員會中
華民國96年12月11日農訴字第0960155217號訴願決定，提起行政
訴訟。本院判決如下：
    主  文
原告之訴駁回。
訴訟費用由原告負擔。
    事  實  及  理  由
一、本件原告因不服被告以其違反水土保持法而裁處罰鍰新台幣
    ( 下同)6萬元之處分，而提起撤銷訴訟，因其爭執之罰鍰金
    額未逾20萬元，依行政訴訟法第229 條第1 項第2 款、第2
    項規定及司法院92年9 月17日(92 ) 院台廳行一字第23681
    號令，應適用簡易訴訟程序，爰不經言詞辯論，逕為判決，
    合先敘明。
二、事實概要：原告於其所有坐落桃園縣龜山鄉○○○段坑底小
    段33-3、242-1 、242-2 、242 地號山坡地保育區私有農牧
    用地內( 下稱系爭土地) ，未經核准擅自修築（拓寬）聯絡
    便道長約100 公尺、寬約10公尺，並鋪設柏油路面，違規面
    積約0.1 公頃，案經被告於96年8 月21日派員會同相關單位
    人員及原告委任之代理人吳宗翰赴現場勘查屬實，爰以其違
    反水土保持法第12條第1 項第3 款規定，依同法第33條第1
    項第2 款規定，於96年8 月29日府水保字第0960289462號裁
    處書裁處原告新台幣( 下同)6萬元罰鍰( 被告於前開裁處書
    內將系爭242 地號土地誤寫為242-3 地號土地，業於96年11
    月22日以府水保字第0960394012更正之) 。原告不服，提起
    訴願經決定駁回後，遂提起本件行政訴訟。
三、原告起訴主張：
    (一)系爭土地雖屬山坡地保育區私有農牧用地，但皆緊鄰東萬
      壽路（新省道），其標高為未滿100 公尺，其平均坡度未
      在5%以上。且該便道之延伸鄰地亦屬原告所有（即坐落在
      省道旁地號244 、244-1 ），其後更建有村民之屋舍。綜
      上所知系爭土地與山坡地保育利用條例第3 條對「山坡地
      」所為之規定應有不同之處，原審之認定顯有可議理由一
      。
    (二)爰因龍壽國小自龜山鄉公所在其大門口開闢產業道路後，
      因其上山坡度非常峻陡，每當山上有車輛(尤其是重車輛)
      下坡時常因衝速過快，對於學童及行人之通行安全具相當
      危險性。故其父於82年間為順應地方村民之利便，遂同意
      提供系爭土地供作臨時便道，作為眾人通行之公利，且自
      其父提供系爭土地後，除未造成重大災害或致生水土流失
      之憾外，更防止該路段之交通事故事件發生。原告雖為該
      土地之所有人，依法應有善盡土地保管之義務，然查按水
      土保持法第4 條之規定，應係指以當土地有被開發利用，
      具有實質對價關係存在時之實質本意為法律基礎。然原告
      因經常不在國內，更無在該土地上或鄰近屋舍中居住或經
      營事業，對於系爭土地僅係早年提供公益使用並未有任何
      實質對價或獲得任何利益之關係，是為可議理由之二。
    (三)查訴願程序中，原告之代理人吳宗翰並非系爭修繕道路之
      行為人或出資者，其係因原告出國無法出席會勘而受委任
      。其初次到達現場會同勘察情況時，係針對該已遭不明人
      士所鋪設完畢之便道事實，就其個人認知，系爭完工之便
      道應對於村民之出入應有幫助且認為該便道之完成係屬有
      促進公共利益之舉。並非如訴願決定書所謂「吳宗翰亦說
      明系為村民出入方便才整修道路」，有誤認該工程係其所
      為。此乃可議理由之三。
    (四)次查，原告並非本案之行為人或出資人，亦未同意任何人
      擅自修繕道路。按系爭違反水土保持法鋪設工程之事實，
      就如同龜山鄉公所於本人常住於國外時，在未依土地徵收
      之合法程序、亦無地主之同意下，單為便民通行之公益，
      憑藉公權力即進行同區段○○道開通。若依訴願決定之邏
      輯般，在同一水土保持法下，對於同樣具有公共利益之行
      為事實，對於同屬土地之所有人之法律責任，如屬公家之
      行為則不論處，但對於不明人士之行為，在無從追處下，
      則針對土地所有人妄加論處，顯有不符善良民俗及不當之
      處。是為可議理由之四。
    (五)末查，系爭土地係於早年無償提供作當地居民便道使用，
      其施工及財物支出皆非原告本人所為。另該便道因數十年
      來未經整修，該道路表面雜草叢生，應屬既成道路，對於
      既成道路上被鋪設地面工程，有無違反法令尚屬存疑。再
      者，有關系爭便道及其相接連之產業道路，皆係尚未被依
      法徵收發放補償金徵收完畢之產業道路及便道。除原告所
      有系爭土地外，其沿路尚包括其他地主與本人一樣比比皆
      是，現況分明應無疑慮。是為可議理由之五。
四、被告答辯主張：
    (一)按水土保持法第4條及第12條第1項規定所稱土地之經營人
      、使用人，應以對該土地有「合法經營權或使用權」為限
      ，原告為系爭土地之所有人亦為水土保持義務人之一。又
      系爭土地為政府核定公告之「山坡地」範圍內土地，即使
      其基地符合標高未滿100公尺，且其平均坡度在5 %以下之
      條件，在未經法定程序劃出山坡地範圍時，仍應有水土保
      持法第12條、第13條及同法施行細則第8條規定之適用。
    (二)查原告所有系爭土地先前開闢之便道，當時僅供村民及小
      型車輛通行東萬壽路(新省道)之聯絡便道，只是為簡單細
      長之土石小路，爭議並不大，但原告將系爭土地供人拓寬
      整修並鋪設AC柏油路面，路寬可雙向通車，大型載重車輛
      也可以在上通行卻是最近之事，顯然涉及開挖山坡地，違
      規事證至為明確。原告獻地造路提供公益，造福村民，或
      許並未獲得任何之實質對價關係及任何利益關係，因善行
      可嘉，本府考量其修建道路之行為，違規情節尚屬輕微，
      亦依水土保持法規定予以從輕裁處。
    (三)本案為被告於96年8 月21日派員會同相關單位人員及原告
      委任之代理人弟吳宗翰參加會勘，因會勘當日吳宗翰於會
      勘紀錄陳述說明：為村民出入才整修道路，不知要申請等
      亦供認不諱，並未陳述是遭不明人士鋪設完畢便道之事實
      ，亦未有制止或報案證明，可見是默許他人之違規行為。
      復參諸行政院農業委員會( 下稱農委會)93 年12月27日農
      授水保字第0931843266號意旨，原告既為水土保持義務人
      ，對於系爭土地具有社會義務，理應對土地善盡管理責任
      ，不該推卸責任，即對閒置土地亦屬消極性質之使用行為
      。違反者，得依同法第23條及第33條等規定予以裁罰；況
      系爭土地遭人整修拓寬加長，並鋪設AC柏油路面非一蹴可
      即，惟原告辯稱未在該處居住營業辦公，常出國未在國內
      ，亦未授意或授權任何人出資加以整修施工，但於事後亦
      未見制止或報案等積極作為，可見是默許他人之違規行為
      。
    (四)據此，原告違規事證至為明確，被告爰依違反水土保持法
      第33條第1 項第2 款規定，裁處原告6 萬元之罰鍰，揆諸
      前揭法條規定，於法自屬合法妥當。
五、經查：
    (一)按水土保持法第3條第3款規定：「…三、山坡地：係指國
      有林事業區、試驗用林地、保安林地，及經中央或直轄市
      主管機關參照自然形勢、行政區域或保育、利用之需要，
      就合於下列情形之一者劃定範圍，報請行政院核定公告之
      公、私有土地：(一)標高在一百公尺以上者。(二)標高未滿一
      百公尺，而其平均坡度在百分之五以上者。」第4 條規定
      ：「公、私有土地之經營或使用，依本法應實施水土保持
      處理與維護者，該土地之經營人、使用人、所有人，為本
      法所稱之水土保持義務人。」第12條第1 項第3 款規定：
      「水土保持義務人於山坡地或森林區內從事下列行為，應
      先擬具水土保持計畫，送請主管機關核定，如屬依法應進
      行環境影響評估者，並應檢附環境影響評估審查結果一併
      送核：…3 、修建鐵路、公路、其他道路或溝渠等。」第
      33 條 第1 項第2 款規定：「有下列情形之一者，處新臺
      幣6 萬元以上30萬元以下罰鍰：…2 、違反第12條至第14
      條規定之一，未先擬具水土保持計畫或未依核定計畫實施
      水土保持之處理與維護者，或違反第23條規定，未在規定
      期限內改正或實施仍不合水土保持技術規範者。」
    (二)查原告所有系爭土地（使用分區：山坡地保育區、使用地
      類別：農牧用地、地目：田)，係屬行政院85年1月13日台
      85農水字第01335 號函核定暨台灣省政府85年3 月6 日85
      農水字第12314 號函公告之山坡地，其水土保持技術規範
      ，亦經農委會於85年8 月6 日85農林字第5030375 號函公
      告在案等情，有系爭土地之土地登記謄本、台灣省山坡地
      範圍地段明細表及前開台灣省政府公告附原處分卷可稽，
      系爭土地係屬水土保持法第3 條第3 條規規定經行政院核
      定公告之私有山坡地保育區，洵堪認定。故依同法第12條
      第1 項第3 款規定，該土地如欲修築( 拓寬) 聯絡便道並
      鋪設AC路面，自應擬具水土保持計畫，送請主管機關核定
      。原告辯稱系爭土地與水土保持法規定之山坡地不同云云
      ，委無足採。
    (三)又查，原告未先擬具水土保持計畫送請主管機關核定，擅
      自於其所有系爭土地修築拓寬聯絡便道路基，並鋪設柏油
      路面，便道長約100公尺、寬約10公尺，面積約0.1公頃等
      情，業經被告派員於96年8 月21日會同相關單位人員及原
      告之之代理人吳宗翰赴現場勘查屬實，並有桃園縣違規使
      用山坡地案件現場會勘紀錄、現場照片、修建拓寬前照片
      、原告出具之委任書、證明書及空照圖可稽( 見原處分卷
      第18-28 、36、37頁) ，即原告之代理人吳宗翰亦於會勘
      紀錄上親筆書立自承：「為幫助村民出入方便及行的安全
      ，才整修道路，供村民使用，並不知道要申請，請貴局從
      寬處理。本路段於民國69年前提供村民使用，為通往東萬
      壽路之便道…」等語在卷( 見原處分卷第19頁) ，事證明
      確，故被告審認原告未先擬具水土保持計劃主送主管機關
      核定，即擅於系爭山坡地內修築( 拓寬) 聯絡便道，已違
      反水土保持法第12條第1 項第3 款規定，乃依同法第33條
      第第1項 第2 款規定，並斟酌原告之動機及違規情節尚屬
      輕微，以原處分裁處原告法定最低罰鍰6 萬元，揆諸前揭
      規定，並無不合。
    (四)原告起訴雖主張其未出資或修繕系爭道路，亦未同意任何
      人興建云云，惟與前揭事證不符，復參諸原告所稱於數十
      年前同意提供系爭土地供村人作便道使用，系爭土地於當
      時僅為土石小路，然該土地嗣經被告查獲拓寬整修並鋪設
      AC柏油路面，其路幅寬已達雙向通車，坡度甚陡，且可通
      行大型載重車輛，並緊臨交通繁忙之省道，違規面積高達
      0.1 公項，已非一蹴可幾之小工事，原告竟從頭至尾毫無
      所悉，已與常情不符；且原告之系爭土地遭人修建拓寬並
      鋪設柏油路面，對該土地之利用及地貌環境之影響甚大，
      且附近之混凝土業者亦均利用該便道供其大型車輛載重運
      輸使用，原告縱於事後始得知上情，竟未加以制止或採取
      其他積極有效之措施，以維護其對系爭土地之所有權及使
      用權能，仍任令系爭土地遭他人違規使用之現況存在，亦
      與一般社會經驗法則有違，若謂原告事先不知情或事後未
      同意施工，衡情實難採信，此外，原告亦未提出具體確切
      之證據以為證明，空言主張，顯屬事後卸責避就之詞，即
      無足採。
六、綜上所述，原罰鍰處分於法並無違誤，訴願決定予以維持，
    亦無不合，原告仍執前詞，訴請撤銷，為無理由，應予駁回
    。
據上論結，本件原告之訴為無理由，爰依行政訴訟法第233 條第
1項 、第98條第1 項前段，判決如主文。
中    華    民    國    97    年     7    月   31     日
                    臺北高等行政法院第二庭
                                    法  官  蕭惠芳
上為正本係照原本作成。
本件以訴訟事件所涉及之法律見解具有原則性者為限，始得於本
判決送達後20日內向本院提出上訴狀並表明上訴理由，如已於本
判決宣示後送達前提起上訴者，應於判決送達後20日內補具上訴
理由（均按他造人數附繕本），且經最高行政法院許可後方得上
訴。
中    華    民    國    97    年     7    月   31     日
                                    書記官   李淑貞


司法院資訊處製作；財團法人民間司法改革基金會備份。
